【裁判字號】    97,上易,243
【裁判日期】    970318
【裁判案由】    業務侵占
【裁判全文】
臺灣高等法院臺中分院刑事判決         97年度上易字第243號
上  訴  人  臺灣臺中地方法院檢察署檢察官
上  訴  人
即  被  告  甲○○
上列上訴人因被告業務侵占案件，不服臺灣臺中地方法院96年度
易字第3314號中華民國96年12月6日第一審判決（起訴案號：臺
灣臺中地方法院檢察署96年度偵字第9349號），提起上訴，本院
判決如下：
    主  文
原判決撤銷。
甲○○連續意圖為自己不法之所有，而侵占對於業務上所持有之
物，處有期徒刑拾月；減為有期徒刑伍月，如易科罰金，以銀元
參佰元即新臺幣玖佰元折算壹日。
    事  實
一、甲○○自民國94年12月中旬（起訴書誤載為95年2月）起，
    任職於奧鐸股份有限公司（址設臺中市○○路366號13樓，
    下稱奧鐸公司），負責接洽訂單及收受貨款等工作，為從事
    業務之人；詎其竟基於意圖為自己不法所有之概括犯意，自
    94 年12月23日起至95年6月底止，先後於附表一所示之時間
    ，以親自向奧鐸公司倉庫領取及指定送貨地址由奧鐸公司寄
    貨等方式，於取得如附表一所示之貨物後，未將上開貨物交
    付予客戶，均將之侵占入己；復連續於附表二所示之時間，
    自附表二所示之客戶處收取如附表二所示之貨款後，未將貨
    款繳回奧鐸公司，而均侵占入己；又連續於附表三所示之時
    間，在附表三所示之客戶處，辦理退貨事宜後，未將客戶所
    退如附表三所示之貨物繳回奧鐸公司，反將之侵占入己；再
    連續於附表四所示之時間，取得附表四所示客戶更換之故障
    品及自奧鐸公司領出之樣品後，均未繳回奧鐸公司，而侵占
    入己。嗣因奧鐸公司發覺有異，經與客戶廠商聯繫及清查盤
    點後，後始發覺上情。
二、案經奧鐸公司代表人麥金塔訴請臺灣臺中地方法院檢察署檢
    察官偵查起訴。
    理  由
一、上開事實，業據被告甲○○於原審及本院之準備程序與審理
    時均坦承不諱，且經告訴代理人楊家勳律師於偵查中指述明
    確，復經證人陳家樺（即奧鐸公司國內銷售部經理）於偵查
    中證述綦詳，並有被告侵占明細表、單據明細清單、收款通
    知單、銷貨憑單、統一發票、退貨單、銷貨退回申請單、故
    障品未繳回與樣品領用清單及應收帳款資料等在卷可佐，足
    認被告之自白確與事實相符。又被告既將其業務上經手及管
    領持有之上開款項與貨物逕自挪供己用，顯有變易持有為所
    有之意思，而有不法所有之意圖甚明。從而，本件事證明確
    ，被告上開業務侵占之犯行，應堪認定。
二、按所謂業務係指吾人於社會生活中所繼續經營之事務，查被
    告於上開期間任職於奧鐸公司，負責接洽訂單及收受貨款等
    工作，其所負責之工作內容即係被告在社會生活中所繼續經
    營之事務，應為從事業務之人，是被告持有其所代收之各該
    款項及貨物，即為其基於業務上之關係而持有之他人之物，
    故核被告所為，係犯刑法第336條第2項之業務侵占罪。被告
    先後三十次業務侵占之犯行，時間緊接，均觸犯犯罪構成要
    件相同之罪名，顯係基於概括犯意反覆實施，屬連續犯，應
    依修正前刑法第56條之規定，論以一罪，並加重其刑（查被
    告行為後，刑法業於94年2月2日經總統以華總一義字第0940
    0014901號令修正公布，並於95年7月1日施行；按行為後法
    律有變更者，適用行為時之法律，但行為後之法律有利於行
    為人者，適用最有利於行為人之法律，現行刑法第2條第1項
    定有明文，該條屬適用法律之準據法，本身尚無比較新舊法
    之問題，先予辨明；本件被告先後三十次業務侵占之犯行，
    時間緊接，手法雷同，所犯為構成要件相同之罪名，顯係基
    於概括犯意反覆為之，而修正後刑法業已刪除連續犯之規定
    ，考諸該規定刪除後，除法理上合於接續犯、包括一罪之情
    形仍可認為構成單一之犯罪外，其餘數犯罪行為之情形，即
    應依刑法第51條之規定予以分論併罰，此刪除雖非犯罪構成
    要件之變更，但顯已影響行為人刑罰之法律效果，自屬法律
    有變更，而經比較新、舊法結果，新法並無較有利於被告之
    情事，故本件仍應適用修正前刑法規定而對被告論以連續犯
    ）。至於刑法第336條第2項法定刑為罰金部分，以及法定刑
    為罰金之提高標準之部分，因95年6月14日增訂公布，自同
    年7 月1日起施行之刑法施行法第1條之1規定，中華民國94
    年1 月7日刑法修正施行後，刑法分則編所定罰金之貨幣單
    位為新台幣；而94年1月7日刑法修正時，刑法分則編未修正
    之條文定有罰金者，自94年1月7日刑法修正施行後，就其所
    定數額提高為三十倍。立法理由謂：因應刑法增修條文施行
    後，刑法第33條第5款規定，罰金貨幣單位已改為新臺幣，
    是以同法各罪所定罰金貨幣單位，自應配合上開規定修正；
    且因不再適用現行法規所定貨幣單位折算新臺幣條例，為使
    罰金數額趨於一致，避免衍生新舊法比較適用問題，以緩和
    實務適用法律之衝擊，於不變動罰金數額之前提下，而為制
    定。可見刑法施行法第1條之1，係為取代罰金罰鍰提高標準
    條例第1條及現行法規所定貨幣單位折算新臺幣條例第2條而
    制定，而本次刑法修正時，該法第336條第2項並未修正，依
    上開規定，就罰金刑部分之貨幣單位改為新臺幣，並就其所
    定罰金數額提高為三十倍，惟實際上其構成要件及法定刑並
    未變更，自無新舊法比較適用問題，爰不贅予比較，附此敘
    明（最高法院96年度台上字第5438號、96年度台上字第5331
    號、96年度台上字第4185號等判決要旨均可供參）。
三、原判決認被告罪證明確而予科刑，固非無見，惟查：被告係
    自94年12月中旬起即任職奧鐸公司，相關之工作申請書、員
    工保證書、同意書等文件資料則係於95年2月間方簽立交付
    予陳家樺，此業據被告於本院審理時供明在卷；且依原審判
    決所認定被告收取如附表二所示前三筆貨款之時間，皆在95
    年2月間以前，是原審認定被告開始任職於奧鐸公司之時間
    顯然有誤，尚有未洽。被告提起上訴指本件原審判決忽視被
    告行為後努力與告訴人協商和解等之情狀，原審量刑顯然不
    當云云；及檢察官亦提起上訴，以刑法第336條第2項之業務
    侵占罪乃身分犯，自須行為人為從事業務之人，且對於業務
    上所持有之物犯侵占罪，始足當之，因此被告應自95年2月
    間起，方有成立業務侵占罪之可能，而原判決卻認被告基於
    意圖為自己不法所有之概括犯意，自94年12月23日起即侵占
    如附表二編號1至3部分（按原判決附表二之各項犯行並未編
    號，為便於說明，檢察官自行按照表列犯行之先後，依序編
    號為1至3號），各該收取貨款時間分別為94年12月23日、95
    年1月2日及同年月25日，然被告當時根本尚未任職奧鐸公司
    ，亦即不可能本其業務向「台西南通」收受貨款，更無因業
    務關係持有上開貨款而侵占入己之餘地，故此3筆款項部分
    ，應不成立業務侵占罪云云，雖均無可採，惟原判決既有上
    揭可議之處，自應由本院將原判決撤銷改判。爰審酌被告正
    值壯年，卻圖思牟取不法利益，其侵占手段尚屬平和，侵占
    之金額達新臺幣三十四萬餘元，迄今仍未與告訴人公司達成
    民事和解，被告於本院準備程序及審理時皆坦認全部犯行，
    暨其素行、智識程度及生活狀況等一切情狀，量處如主文第
    二項所示之刑，以示懲儆。
四、又被告犯罪時間，係於民國96年4月24日以前，合於中華民
    國九十六年罪犯減刑條例規定基準日之前，應依該條例第2
    條第1項第3款之規定，減其刑期二分之一。復被告行為後，
    罰金罰鍰提高標準條例第二條業已刪除，而刑法第四十一條
    第一項前段關於易科罰金之折算標準已由舊法之銀元一百元
    、二百元、三百元修正為新臺幣一千元、二千元、三千元，
    因屬科刑規範事項之變更，其折算標準為裁判時所應諭知，
    自有就新舊法規定比較之必要，經比較新舊法結果，被告行
    為後之新法並未較有利於被告，是依刑法第二條第一項前段
    之規定，本件應適用被告行為時之舊法即依修正前刑法第四
    十一條第一項前段、修正前罰金罰鍰提高標準條例第二條之
    規定，諭知以銀元三百元折算一日為易科罰金之折算標準，
    並依上開規定諭知易科罰金之折算標準。
據上論斷，應依刑事訴訟法第369條第1項前段、第364條、第299
條第1項前段，刑法第2條第1項前段、第56條（修正前）、第336
條第2項、第41條第1項前段（修正前），罰金罰鍰提高標準條例
第1條前段、第2條（修正前），刑法施行法第1條之1，中華民國
96年罪犯減刑條例第2條第1項第3款、第7條、第9條，判決如主
文。
本案經檢察官乙○○到庭執行職務。
中    華    民    國    97    年     3    月    18    日
            刑事第一庭  審判長法  官  陳  紀  綱
                              法  官  姚  勳  昌
                              法  官  張  智  雄
上列正本證明與原本無異。
不得上訴。
                              書記官  謝  雅  惠
中    華    民    國     97    年     3    月    19   日
附錄論罪科刑法條
刑法第336條第2項
對於業務上所持有之物，犯前條第1項之罪者，處六月以上五年
以下有期徒刑，得併科三千元以下罰金。
附表一
┌───┬────┬─────────────┬───┐
│時間  │客戶名稱│貨品名稱 (型號)           │價值  │
├───┼────┼─────────────┼───┤
│95年2 │桃園拓源│FLFS4-PK火線150YD粉紅0.6  │43,200│
│月27日│        │FLFS6-PK火線150YD粉紅1.0  │元(新 │
│      │        │FLFS10PK火線150YD粉紅2.0  │臺幣，│
│      │        │        火線125YD綠1.5    │下同) │
│      │        │        火線125YD黑1.5    │      │
│      │        │FL3004-PK火線300YD粉紅0.6 │      │
│      │        │FL3006-PK火線300YD粉紅1.0 │      │
│      │        │FL30010PK火線300YD粉紅2.0 │      │
│      │        │        火線300YD黑1.0    │      │
│      │        │        火線300YD黑1.5    │      │
│      │        │        火線300YD綠1.5    │      │
│      │        │        火線300YD綠3.0    │      │
├───┼────┼─────────────┼───┤
│95年3 │桃園朝陽│WLFS000-00 00號           │85,380│
│月31日│        │WLFS100-22  9號           │元    │
├───┼────┼─────────────┼───┤
│同上  │觀音豪美│EFXEP13-27 8LB 300YD0.8號 │18,000│
│      │        │EFXEP16-2712LB 300YD1.0號 │元    │
│      │        │EFXEP19-2717LB 300YD2.0號 │      │
│      │        │EFXEP23-2725LB 300YD3.0號 │      │
│      │        │EFXEP33-2735LB 300YD4.0號 │      │
├───┼────┼─────────────┼───┤
│95年4 │觀音豪美│AVS702MHA                 │57,620│
│月28日│        │AVC601MHFA                │元    │
│      │        │AVS602MHA                 │      │
├───┼────┼─────────────┼───┤
│同上  │桃園拓源│FL30010-PK火線300YD粉紅2.0│36,000│
│      │        │FLFS 10-PK火線150YD粉紅2.0│元    │
│      │        │FL30014-PK火線300YD粉紅3.0│      │
│      │        │FLFS 14-PK火線150YD粉紅3.0│      │
└───┴────┴─────────────┴───┘
附表二
┌───┬────┬───────┐
│時間  │客戶名稱│金額(新臺幣)  │
├───┼────┼───────┤
│94年12│台西南通│8,340元       │
│月23日│        │              │
├───┼────┼───────┤
│95年1 │同上    │2,630元       │
│月2日 │        │              │
├───┼────┼───────┤
│同年月│同上    │1,230元       │
│25日  │        │              │
├───┼────┼───────┤
│同年2 │同上    │3,210元       │
│月7日 │        │              │
├───┼────┼───────┤
│同年月│同上    │840元         │
│15日  │        │              │
├───┼────┼───────┤
│同年月│同上    │6,200元       │
│27日  │        │              │
├───┼────┼───────┤
│同年3 │同上    │900元         │
│月10日│        │              │
├───┼────┼───────┤
│同年月│同上    │5,640元       │
│17日  │        │              │
├───┼────┼───────┤
│同年月│同上    │2,340元       │
│21日  │        │              │
├───┼────┼───────┤
│同年月│麥寮大中│23,650元      │
│29日  │        │              │
├───┼────┼───────┤
│同年月│台西南通│1,380元       │
│31日  │        │              │
├───┼────┼───────┤
│同上  │麥寮大中│4,582元       │
├───┼────┼───────┤
│同年4 │同上    │4,930元       │
│月4日 │        │              │
├───┼────┼───────┤
│同年月│內壢名豪│6,600元       │
│11日  │        │              │
├───┼────┼───────┤
│同年月│麥寮大中│5,600元       │
│28日  │        │              │
├───┼────┼───────┤
│同年5 │新區東區│5,700元       │
│月12日│        │              │
├───┼────┼───────┤
│同年月│麥寮大中│5,290元       │
│24日  │        │              │
├───┼────┼───────┤
│同年月│新區東區│3,000元       │
│25日  │        │              │
├───┼────┼───────┤
│同年6 │麥寮大中│4,650元       │
│月21日│        │              │
└───┴────┴───────┘
附表三
┌───┬────┬───────┬───────┐
│時間  │客戶名稱│貨品型號、數量│價值(新臺幣)  │
├───┼────┼───────┼───────┤
│95年5 │台西南通│XDS150 5.0 2個│780元         │
│月19日│        │              │              │
├───┼────┼───────┼───────┤
│同年6 │龍井阿鴻│XDS150 5.0 2個│780元         │
│月21日│        │              │              │
├───┼────┼───────┼───────┤
│同年6 │彰化大眾│XDS150 5.0 1個│390元         │
│月30日│        │              │              │
│以前某│        │              │              │
│日    │        │              │              │
└───┴────┴───────┴───────┘
附表四
┌───┬────┬───────┬───────┐
│時間  │故障品/ │貨品型號、數量│價值(新臺幣)  │
│      │樣品    │              │              │
├───┼────┼───────┼───────┤
│95年2 │樣品    │PSS602MHA 1個 │480元         │
│月17日│        │              │              │
├───┼────┼───────┼───────┤
│同年5 │樣品    │AVS702 1個    │2,400元       │
│月2日 │        │              │              │
├───┼────┼───────┼───────┤
│同年6 │故障品  │PSS1002  1個  │800元         │
│月21日│        │              │              │
└───┴────┴───────┴───────┘
（以下空白）


司法院資訊處製作；財團法人民間司法改革基金會備份。
